【裁判字號】    96,上易,244
【裁判日期】    970507
【裁判案由】    損害賠償
【裁判全文】
臺灣高等法院高雄分院民事判決         96年度上易字第244號
上  訴  人  乙○○
訴訟代理人  李嘯風律師
上  訴  人  丙○○○○○○
被上訴人    甲○○
上列當事人間請求損害賠償事件，上訴人對於民國96年8 月20日
台灣高雄地方法院95年度訴字第4206號第一審判決提起上訴，本
院於97年4月23日言詞辯論終結，判決如下：
    主      文
原判決關於命上訴人連帶給付超過新台幣肆拾柒萬貳仟陸佰參拾
伍元部分，及該部分假執行之宣告，暨除確定部分外訴訟費用之
裁判均廢棄。
上開廢棄部分，被上訴人在第一審之訴及假執行之聲請均駁回。
其餘上訴駁回。
第一審（除確定部分外）及第二審訴訟費用由上訴人連帶負擔二
分之一，餘由被上訴人負擔。
    事實及理由
一、上訴人黃鶴鳴經合法通知，未於言詞辯論期日到場，核無民
    事訴訟法第386 條所列各款情形，此部分爰依被上訴人之聲
    請，由其一造辯論而為判決。
二、本件被上訴人起訴主張：上訴人乙○○所有之高雄縣鳳山市
    ○○○段128-254 地號土地，與被上訴人所有之高雄縣鳳山
    市○○○段197-51地號土地及座落其上之門牌號碼高雄縣鳳
    山市○○路○ 段62號房屋（下稱系爭房屋）相鄰。嗣上訴人
    乙○○於95年1 月間，僱用上訴人丙○○○○○○於上開其
    所有之土地上興建房屋；詎上訴人竟未經被上訴人之同意，
    復未依建築設計圖留設兩屋間之間隔距離，逕採植筋法施工
    ，而於系爭房屋鑽孔、鑿洞、植入鋼筋，使兩棟房屋牆壁相
    連，造成系爭房屋基礎沈陷，而產生1 樓大理石地板、2 至
    5 樓磁磚及裝潢損壞等損害，被上訴人因此受有修復費用11
    0 萬2,709 元之損害；況上訴人在使用植筋法施工之過程中
    ，亦未依標準之工法施工，方導致被上訴人所有之系爭房屋
    受有上開損害。上訴人乙○○既為上訴人黃鶴鳴之僱用人，
    依法自應負連帶賠償責任等情。爰依侵權行為之法律關係，
    求為命上訴人連帶給付被上訴人110 萬2,709 元，及自準備
    書狀繕本送達之翌日即96年6 月28日起至清償日止，按週年
    利率5 ％計算之利息之判決（原審判決上訴人應連帶給付被
    上訴人94萬5,269 元及其利息，而駁回被上訴人其餘之請求
    ，被上訴人就敗訴部分，未據聲明不服）。被上訴人於本院
    答辯聲明：(一)上訴駁回。(二)第二審訴訟費用由上訴人負擔。
三、上訴人則以：因植筋法之施工方式，為建築法所准許之施工
    方法，且無庸事先申請，客觀上應不會造成任何損害，故系
    爭房屋之受損應與上訴人採植筋法施工無關，此再由被上訴
    人之房屋，並未傾斜，且地下室、地板、牆壁均無下陷或爆
    裂即足證之，系爭房屋受損之原因可能係被上訴人自行加蓋
    5 樓所致；且被上訴人主張所有系爭房屋受損害之部分，有
    部分先前早已毀損；另上訴人黃鶴鳴係於得第三人即被上訴
    人之父林松茂之同意後方採植筋法施工，而施工期間被上訴
    人亦未阻止植筋法之施工，是上訴人基於被上訴人授權而採
    植筋法施工，並無不法侵害原告之權利等語，資為抗辯，並
    上訴聲明：(一)原判決除確定部分外廢棄。(二)上開廢棄部分，
    被上訴人在第一審之訴及假執行之聲請均駁回。(三)第一、二
    審訴訟費用由被上訴人負擔。
四、兩造不爭執事項：
  (一)上訴人黃鶴鳴於95年1 月間，受僱於上訴人乙○○在上訴人
    乙○○所有之前開土地上興建房屋。
  (二)上訴人於興建房屋之際，確以植筋法施工，而於被上訴人所
    有系爭房屋鑽孔、鑿洞、植入鋼筋，使兩棟房屋牆壁相連。
  (三)被上訴人所有之系爭房屋確有毀損。
五、兩造爭執事項：(一)系爭房屋發生損害之原因？(二)上訴人就系
    爭房屋之毀損是否有故意或過失，而應負損害賠償責任？(三)
    被上訴人得請求上訴人賠償系爭房屋所受損害之金額為若干
    ？茲分述如下：
  (一)系爭房屋發生損害之原因？
  1.系爭房屋受有前開損害之原因，經原審囑託高雄市土木技師
    公會進行鑑定之結果，認為乃上訴人興建房屋時，未依照建
    築設計圖留設間隔距離，且把兩棟建築物牆壁連在一起，造
    成鄰房（即系爭房屋）基礎沈陷，從一樓樓板完成，增加鄰
    房基礎承載重量，以致產生地坪龜裂，牆壁粉刷突出，此有
    高雄市土木技師公會96年3 月14日高市土技字第09600764號
    函及隨函檢送之鑑定報告書1 份在卷可稽（放卷外）。由上
    開高雄市土木技師公會鑑定之結論以觀，被上訴人所有之系
    爭房屋之所以受有前述之損害，確係因上訴人以植筋法施工
    所致。
  2.上訴人乙○○雖提出機械實驗室委託試驗報告表1 份（原審
    卷第135 、136 頁），證明其所為植筋法應不會導致系爭房
    屋下陷云云。惟查前述高雄市土木技師公會所出具之鑑定報
    告書，係高雄市土木技師公會於96年3 月1 日，偕同兩造當
    事人及訴訟代理人至系爭房屋實地進行會勘，除確認上訴人
    確未依建築設計圖施工留設間隔距離外，並再根據建築物耐
    震設計規範、高雄縣鳳山市○○○段128-31、197-1 、197-
    73地號地基調查報告書，而綜合得出上開系爭房屋受損之原
    因，客觀上尚屬可採。至上訴人乙○○所提出之機械實驗室
    委託試驗報告表，僅係單純就上訴人乙○○所自稱於植筋法
    施工時所使用之金屬螺桿進行鑑定，既未參酌現場狀況，亦
    未考慮其他可能導致系爭房屋下陷之因素，自無為上訴人等
    人有利認定。至植筋法是否為建築法所准許之施工方式，與
    是否可能導致本件系爭房屋受有損害，實屬二事而不可混為
    一談。上訴人空言否認上開高雄市土木技師公會之鑑定無鑑
    定能力及證據能力，並未能舉證以實其說，至上訴人乙○○
    聲請通知證人陳明堂證明上訴人所為植筋法不可能導致系爭
    房屋下陷云云，本院認本件事證明確，已無必要，併此敘明
    。
  3.上訴人又辯稱：被上訴人所列舉之部分損害，其中有部分並
    非在上訴人興建房屋之過程中所造成云云，並提出照片2 幀
    為證（原審卷第38、43頁），為被上訴人否認，而原審經向
    高雄市土木技師公會函詢結果，被上訴人所提出之上開損害
    ，均係上訴人施工所致，此有高雄市土木技師公會96年5 月
    2 日高市土技字第09601104號函1 份在卷可稽（原審卷第11
    4 頁），是上訴人此部分之辯詞，亦不足為渠等有利之認定
    。
  4.又上訴人辯稱：系爭房屋可能係因被上訴人自行加蓋5 樓方
    導致毀損云云，惟未據上訴人提出相關之證據資料供本院調
    查參酌，復與前開高雄市土木技師公會所為之鑑定相佐，自
    難遽信為實在而為上訴人有利之認定。
  (二)上訴人就系爭房屋之毀損是否有故意或過失，而應負損害賠
    償責任？
  1.按因故意或過失，不法侵害他人之權利者，負損害賠償責任
    ；受僱人因執行職務，不法侵害他人之權利者，由僱用人與
    行為人連帶負損害賠償責任。民法第184 條第1 項前段、第
    188 條第1 項前段分別定有明文。行為人雖非故意，但按其
    情節應注意並能注意而不注意者，或對於構成侵權行為之事
    實，雖預見其能發生，而確信其不發生者，以過失論；至於
    是否已盡注意義務，應以依一般交易上之觀念，認為有相當
    知識經驗及誠意之人所具有之注意以決之。
  2.經查，系爭房屋受損原因乃上訴人未依建築設計圖，而採植
    筋法施工所導致，雖被上訴人否認曾同意上訴人以植筋法施
    工云云，惟證人即承作當時上訴人乙○○水電工程之闕錦松
    證稱：「（問：在興建過程中，被上訴人家人或那個老先生
    有無到現場抗議過？）有，印象當中有針對房屋廣告招牌的
    問題有提出抗議，至於植筋的部分印象中沒有」等語（原審
    卷第59頁）；再參以上訴人於95年1 月間即已開工，參照被
    上訴人所提上訴人於系爭房屋上鑽孔、鑿洞、植入鋼筋之照
    片，所載日期乃95年3 月16日，且已進行植筋相當之面積，
    被上訴人非惟並未在上訴人進行植筋初時，即加以阻止，反
    而遲至95年9 月27日始與上訴人進行調解（原審卷第10頁）
    ，顯與常情大相逕庭，應可認上訴人於採植筋法施工前應已
    得被上訴人同意，否則斷不能待工程完畢造成系爭房屋受損
    始提起爭訟，顯見上訴人所辯稱係在被上訴人同意之下，始
    為植筋法之施工，應屬可信。上訴人既係在被上訴人之同意
    下，方採植筋法施工，故渠等於系爭房屋之牆壁鑽孔、鑿洞
    、植入鋼筋之行為，即因在被上訴人之允諾下，而無任何故
    意之可言。
  3.惟雖可認被上訴人有授權上訴人黃鶴鳴以植筋法施工之事實
    ，惟客觀上被上訴人允諾的範圍，應僅限於上訴人於系爭房
    屋之牆壁鑽孔、鑿洞、植入鋼筋，並應防免系爭房屋產生下
    陷等毀損；而上訴人黃鶴鳴對房屋興建過程已有數年經驗，
    此經上訴人乙○○之訴訟代理人具狀陳述明確（原審卷第12
    8 頁），自應知悉及預見在採植筋法施工時，有可能產生其
    他損害，此經上訴人黃鶴鳴陳述：曾答應如果植筋法有傷害
    到系爭房屋之水管或線路時，願負責維修等語（原審卷第54
    頁）甚明。故縱在得被上訴人之同意下，而可為植筋法之施
    工方式，仍應注意此植筋法之施工，有無可能導致系爭房屋
    下陷或產生其他之損害，而應採取必要之安全措施，詎上訴
    人黃鶴鳴在實際施工之過程中，竟未為之，其對系爭房屋之
    沈陷及毀損，自有過失；且其上開過失行為系爭房屋之毀損
    間，具有相當因果關係，故上訴人黃鶴鳴自應就其過失行為
    負侵權行為損害賠償責任。上訴人乙○○既為上訴人黃鶴鳴
    之僱用人，為兩造所不爭執，參照上述規定，自應與上訴人
    黃鶴鳴負連帶賠償責任，上訴人辯稱其將鋼筋植入被上訴人
    系爭房屋，上訴人並未取分文而係贈與云云，核無可採。
  (三)被上訴人得請求上訴人賠償系爭房屋所受損害之金額為若干
    ？
  1.按不法毀損他人之物者，被害人得請求賠償其物因毀損所減
    少之價額，民法第196 條定有明文。依民法第196 條請求賠
    償物被毀損所減少之價額，得以修復費用為估定之標準，但
    以必要者為限，例如修理材料以新品換舊品，應予折舊（最
    高法院77年5 月19日第9 次民事庭會議決議參照）。被上訴
    人依上開法條規定，而選擇請求上訴人賠償其系爭房屋因毀
    損所減少之價額，並無不合。上訴人辯稱：被上訴人應先請
    求回復原狀云云，尚無可採。次查系爭房屋所受之損害，參
    照上開高雄市土木技師公會鑑定報告書，係地坪龜裂、牆壁
    粉刷突出等；被上訴人因此支出之修繕費用，包括1 樓大理
    石地板及2 至5 樓磁磚地板龜裂、1 至5 樓右壁去除水泥粉
    光及粉刷牆壁、裝潢整修等，客觀上均應屬本件損害之範圍
    內。又依所得稅法第51條規定，固定資產之折舊方法，未經
    申請者，視為採用平均法；各種固定資產之耐用年數，依固
    定資產耐用年數表之規定。因查系爭房屋係於77年7 月29日
    建造完成、建材為鋼筋混凝土造，有建物所有權狀（原審卷
    第180 頁）在卷可稽；而地板、牆壁油漆之耐用年限參照行
    政院頒固定資產耐用年數表說明第4 項：固定性之附屬設備
    無單獨使用價值者，其耐用年數隨其主要設備；是其耐用年
    數隨同鋼筋混凝土造房屋為50年。而系爭房屋受損期間，依
    被上訴人於95年9 月27日就工程糾紛聲請調解而不成立，有
    其提出調解不成立證明書可稽（原審卷第10頁），應可認系
    爭房屋至遲於95年9 月27日，即受有上開損害（使用年數自
    77年7 月29日起至95年9 月27日止，約共18又1/6 年）。被
    上訴人主張系爭房屋所受損害之金額，業據提出工、料分開
    一覽表及估價單1 份為證（原審卷第175 、177 頁）。茲就
    被上訴人請求之項目及金額，分別判斷如下【折舊額之計算
    公式：殘價＝取得成本÷（耐用年數＋１）；折舊額＝（取
    得成本－殘價）×折舊率×年數】：
  (1)一樓大理石鐵板石部分：被上訴人主張修繕費用為材料費16
    萬8,300 元及工資6 萬7,650 元云云，惟查工資部分不予折
    舊（參照最高法院88年度台上字第423 號判決），故依上開
    計算公式計算之結果，材料費部分之折舊額為5 萬9,950 元
    【計算式為：168,300 ÷（50＋1） ＝3,30 0，（168,30 0
    －3,300） ×0 .02 ×（18＋1/6） ＝59 ,950 】，是以扣
    除折舊後，加計不予折舊之工資，此部分損害金額為17萬6,
    000 元（168,300 ＋67,650－59,9 50 ＝176,000）。
  (2)二至五樓磁磚鋪設部分：被上訴人主張修繕費用為材料費17
    萬7,540 元及工資32萬4,060 元云云，查除工資部分不折舊
    外，材料費部分之折舊額為6 萬3,238 元【計算式為：177,
    540 ÷（50＋1） ＝3,481 ，（177 ,540 －3,481）×0.02
    ×（18＋1/6） ＝63,241，小數點以下均四捨五入】，故扣
    除折舊後，此部分損害金額為43萬8,359 元（177, 540＋32
    4,06 0－63,241＝438,359） 。
  (3)一至五樓右壁去除水泥粉光部分：被上訴人主張修繕費用為
    材料費5 萬2,500 元及工資15萬7,500 元云云，查材料費部
    分之折舊額為1 萬8,694 元【計算式為：52,500÷（50＋1
    ）＝1, 029，（52,500－1,029） ×0.02×（18＋1/6） ＝
    18,701，小數點以下均四捨五入】，故扣除折舊後，被上訴
    人得請求之金額包括不予折舊之工資，此部分損害金額為19
    萬1,29 9元（52,500＋157, 500－18,701＝191, 299）。
  (4)一至五樓右壁粉刷油漆部分：被上訴人主張修繕費用為材料
    費1 萬3,650 元及工資6 萬1,509 元云云，依上揭計算式計
    算之結果，材料費部分之折舊額為4,884 元【計算式為：13
    ,650 ÷ （50＋1） ＝268 ，（13,650－268） ×0.02×（
    18＋1/6） ＝4,862 ，小數點以下均四捨五入】，故扣除折
    舊後，加以不予折舊之工資，此部分損害金額為7 萬0,297
    元（13, 650 ＋61,509－4,862 ＝70,297）。
  (5)裝潢整修部分：被上訴人主張修繕費用為材料費3 萬元及工
    資5 萬元云云，查材料費部分之折舊額為1 萬0,735 元【計
    算式為：30,000÷（50＋1） ＝588 ，（30,000－588） ×
    0.0 2 ×（18＋1/6） ＝10,686，小數點以下均四捨五入】
    ，故扣除折舊後，加以不予折舊之工資，此部分損害金額為
    6 萬9,314元（30,000＋50,000－10,686＝69,314）。
  2.綜上，系爭房屋所受損害之金額為94萬5,269 元（176,000
    ＋438,359 ＋191,299 ＋70,297＋69,314＝945,269） 。次
    按損害之發生或擴大，被害人與有過失者，法院得減輕賠償
    金額，或免除之，民法第217 條定有明文。查系爭房屋受有
    前開損害，乃上訴人興建房屋時，未依照建築設計圖留設間
    隔距離，且把兩棟建築物牆壁連在一起，而被上訴人亦應知
    悉及預見在採植筋法施工時，有可能產生其他損害，被上訴
    人竟同意上訴人採植筋法施工，亦與有過失，本院斟酌兩造
    前述過失情節，認上訴人及被上訴人應各負50％之過失責任
    ，故被上訴人得請求上訴人賠償損害之金額為47萬2,635 元
    〔計算式：（945,269 ×50％＝472,635 ，小數點以下四捨
    五入〕。至上訴人辯稱：被上訴人應將系爭房屋鄰接62之1
    號，1 至5 樓牆壁部分，由上訴人植入0.65公分共910 支螺
    銲取出，及將5 樓前不銹鋼斷水鋼鈑，後側之防水牆設施拆
    除，交還上訴人，主張同時履行抗辯云云，不惟與被上訴人
    本件請求無對待給付關係，且上訴人係過失侵權行為以植筋
    法造成被上訴人系爭房屋受損，應負損害賠償責任，其執此
    主張同時履行抗辯，顯不足採。
六、綜上所述，被上訴人依侵權行為之法律關係，請求上訴人給
    付47萬2,635 元，及自準備書狀繕本送達之翌日即96年6 月
    28日起至清償日止，按週年利率5 ％計算之利息，為有理由
    ，應予准許，逾此部分為無理由，應予駁回。原審就超過上
    開應准許部分，為上訴人敗訴之判決，並為假執行之宣告，
    自有未洽。上訴意旨指摘原判決此部分不當，求予廢棄改判
    ，為有理由，爰由本院將原判決此部分廢棄，並駁回被上訴
    人此部分在第一審之訴及假執行之聲請。至於上開應准許部
    分，原審判命上訴人給付，並為假執行之宣告，核無違誤，
    上訴意旨，仍執陳詞指摘原判決此部分不當，求予廢棄，為
    無理由，應予駁回。
七、據上論結，本件上訴為一部有理由，一部無理由，依民事訴
    訟法第450 條、第449 條第1 項、第79條、第85條第2 項、
    第463 條、第385條第1 項前段，判決如主文。
中    華    民    國    97    年    5     月    7     日
                            民事第五庭
                                審判長法官  蔡明宛
                                法      官  魏式璧
                                法      官  曾錦昌
以上正本證明與原本無異。
本件不得上訴。
中    華    民    國    97    年    5     月    7     日
                                書  記  官  梁美姿


司法院資訊處製作；財團法人民間司法改革基金會備份。
